臺灣臺北地方法院民事判決　九十年度簡上字第四五三號
　　上　訴　人　乙○○
　　被　上訴人　日盛期貨股份有限公司
　　法定代理人　林亮光
　　訴訟代理人　甲○○
右當事人間請求給付違約差額事件，上訴人對於中華民國九十年六月二十六日本院台
北簡易庭八十九年度北簡字第一二一０五號第一審判決提起上訴，本院判決如左：
        主      文
上訴駁回。
上訴費用由上訴人負擔。
        事      實
甲、上訴人方面：
  一、聲明：
    (一)原判決廢棄。
    (二)被上訴人第一審之訴及假執行之聲請均駁回
  二、陳述：
    (一)我國證券期貨從業人員，均需參加財政部所屬中華民國證券暨期貨市場發展基
      金會主辦之資格考格，及格後取得證照，才能任用；該會所編期貨管理概論、
      期貨交易理論與實務等一系列教科書，均為目前全世界所執行之規範。依期貨
      管理概論第二章期貨交易所述：「期貨契約市場必須制定規章，禁止會員接受
      未能提供足額保證金之交易，同時也禁止繼續承受已經低於保證金標準之交易
      ，而交易所更需要求會員嚴格監督客戶保證金之變更情形，必要時並應及時發
      出追繳保證金之通知，若客戶無法在合理時間內補足保證金差額，則期貨經紀
      商也必需將保證金不足之期貨部位加以了結或斷頭」，現行期貨界為保證期貨
      契約能夠確實履行，設有二道防線「維持保證金」（通常為原始保證金之百分
      之八十）及「停損單」（通常為原始保證金之百分之二十五）制度之設立，在
      上訴人所簽契約風險預告書中亦提及停損單之設立。當低於維持保證金時，依
      現行期貨商管理規則第四十八條第三項規定「：：應即通知其繳交保證金至原
      始保證金」，否則必需反向沖銷（斷頭），見期貨商管理規則第四十九條；當
      天行情波動再大時，期貨行情一旦遭遇「停損單」價位時，必需立即以市價掛
      出平倉，即砍倉，此為期貨交易之基本原則，見「期貨交易理論與實務」教科
      書或期貨書籍均有敘及，全世界期貨界，包括我國所有期貨公司，皆是如此實
      務運作模式，此一動作必需執行且屬強制性反向沖銷。在所簽期貨交易受託契
      約書增補附件｜交易細則暨知會書｜第三條亦明載：「交易保證金追繳（指低
      於維持保證金）與強制性反向沖銷（指低於原始保證金之百分之二十五）」，
      此乃因期貨係採保證金作為履約之交易，當保證金即將罄，亦即無法履行期貨
      契約之際，受託人必需立即強制性反向沖銷，即砍倉。
    (二)上訴人分別於民國八十九年二月廿二日、二月廿三日、二月廿四日、三月四日
      各買進一口，三月金融指數期貨，買進價位分別為新台幣（下同）1,165.4元
      、1,154元、1,136.6元及1,113.8元。依台灣期交所規定四口原始保證金為四
      十萬，維持保證金為三十二萬元。八十九年三月十三日上訴人保證金專戶存款
      為六十六萬七千三百零八元，高出應繳原始保證金近二十七萬元。是日上午九
      點零一分，三月份金融期指跌破1056價位時，上訴人保證金專戶存款即低於維
      持保證金標準，發生盤中追繳。依現行期貨商管理規則第四十八條第三項：「
      ：：應即通知其繳交保證金至原始保證金」、第四十九條：「：：應即辦理追
      繳」及契約第九條第一項：「甲方（即上訴人）受乙方（被上訴人）通知繳交
      保證金，盤中應立即補足」等規定，被上訴人有義務通知上訴人，上訴人也才
      能知道目前保證金專戶存款變動之狀況。查行情在九點十七分卅三秒跌破1001
      價位時，上訴人保證金專戶存款已低於原始保證金百分之二十五，即遭遇被上
      訴人所設定「停損單」價位，亦即所簽契約風險預告書中所提「停損單」之價
      位，依所簽契約第十條第五項：「：：即時以市價逕行代甲方（上訴人）沖銷
      其所持未結清之全部期貨交易契約：：」及由所簽契約書中增補附件交易細則
      暨知會書第三條明載強制性反向沖銷（指低於原始保證金百分之二十五，即遭
      遇停損單）之規定，再由期貨交易基本原則「期貨商必需將保證金不足部位，
      加以了結或斷頭」，被上訴人應立即以巿價賣出。因此時期貨以保證金充當履
      約保證，即將用罄，已快無法履行期貨契約。再查，八十九年三月十三日，三
      月份金融期指跌停板價位為995.6元，而在九點四十四分五十三秒，三月份金
      融期指價位尚有996.0價位出現，尚未跌停，表示在此之前，所掛出巿價賣單
      ，均能順利賣出。當上訴人保證金專戶存款低於原始保證金之百分之二十五，
      即遭遇『停損單』價位，被上訴人應立即以巿價賣出，時為九點十七分五十三
      秒，至九點四十四分五十三秒間，共有廿七分廿秒之時間可供被上訴人從容立
      即沖銷，均能順利賣出。即使讓上訴人賣到最壞價位、跌停板價位，上訴人保
      證金專戶存款亦尚有七萬九千九百零八元淨值，此可參見被上訴人給上訴人催
      繳保證金通知書，此即以本日跌停板價計算之餘額。由此可明顯看出被上訴人
      依受託契約第十條第五項：「：：即時以市價逕行代甲方（上訴人）沖銷其所
      持未結清之全部期貨交易契約：：」及由所簽契約書中增補附件第三條強制性
      反向沖銷之規定沖銷結果，上訴人保證金專戶存款應有七萬九千九百零八元淨
      額，而非被上訴人所主張為負二十萬四千三百四十四元。
    (三)依期貨制度「交易所更需要求會員嚴格監督客戶保證金之變更情形」，故才有
      期貨商管理規則第四十八條第三項：「：：應即通知其繳交保證金至原始保證
      金」及第四十九條：「：：應即辦理追繳」之硬性規定，此也符合商業原則。
      期貨商要做生意，收手續費，就有責任、義務，清楚瞭解客戶保證金之變更情
      形，何況此可由被上訴人所採用精業電腦系統，其有一套電腦軟體專供期貨公
      司，內部控管客戶保證金存款餘額維持率狀況之用，只要一按鍵即可清楚顯示
      ，亦可在昨日收盤後計算明日客戶「停損單」價位。證之「上訴人在被上訴人
      公司交易一年中，每遇保證金專戶存款餘額低於維持保證金時，被上訴人均立
      即通知上訴人，未曾發生上訴人保證金專戶存款餘額低於原始保證金百分之二
      十五時，而被上訴人並沒有強制性反性沖銷之情形發生」，此也與契約第十條
      第五項：「：：即時以市價逕行代甲方沖銷：：」及增補契約第三條「強制性
      反向沖銷」之規定一致，也符合目前所有期貨商現行運作模式，即如簽約之時
      ，被上訴人營業員解說，告知上訴人「當保證金專戶存款餘額低於維持保證金
      時，立即通知追繳，低於原始保證金百分之二十五時，立即以市價砍倉（斷頭
      ）」完全一致。查八十九年三月十三日上訴人保證金專戶存款餘額為六十六萬
      七千三百零八元，高出應繳原始保證金四十萬近二十七萬元，維持保證金為三
      十二萬元，行情變動時，被上訴人最清楚上訴人保證金專戶存款變動情形，當
      低於維持保證金時，依規定或往例應即通知，以便上訴人有所警覺採最佳方式
      處理，依所簽契約第九條第三項「：：若乙方（被上訴人）依上述方式發出通
      知時，甲方因故未能即時接獲通知，乙方不負任何責任」來看，若乙方未依上
      述方式發出通知，就應負責至明。現被上訴人未立即通知，使上訴人喪失先機
      ，被上訴人更未在上訴人保證金專戶存款餘額低於原始保證金之百分之二十五
      時，即遭遇停損單時，依所簽契約立即賣出，造成上訴人損失，已違契約第十
      七條第一項：「：：乙方（被上訴人）依本契約處理委任事務，應依善良管理
      人之注意為之」，及由契約第十六條第一項「因可歸責於一方之事由他方受損
      害時，應負賠償責任」，故請求被上訴人賠償上訴人二十八萬四千二百五十二
      元，而被上訴人所主張債務可由此抵扣。
    (四)契約第十條第五項「乙方（被上訴人）於甲方（上訴人）有效保證金低於原始
      保證金之百分之二十五時，『得』即時以市價逕行代甲方沖銷」及第六項「上
      述代沖銷規定係屬乙方（被上訴人）之權利而非義務，對於乙方（被上訴人）
      未依該等規定期限所為之代甲方（上訴人）沖銷結果，或乙方（被上訴人）未
      代甲方（上訴人）進行沖銷之結果，甲方皆同意對乙方負責」，由此觀之，期
      貨契約低於維持保證金，期貨商要沖銷與否，皆是其權利，則台灣期貨交易所
      就不需規定維持保證金數額，此與期貨乃係採保證金充當履約保證原意相違背
      。當保證金已將用罄，已快無法履行期貨契約之際，那有期貨商還不沖銷之道
      理，與前所述期貨制度「禁止繼續承受已經低於保證金標準之交易，期貨經紀
      商也必需將保證金不足之期貨部份加以了結或斷頭」之原則相違背，如果此條
      件可以成立，則現行期貨界運作實務模式「維持保證金」「停損單」之制度也
      不必設立，顯然已違反民法第七十二條，法律行為有背於公共秩序者無效。期
      貨商管理規則第二十九條：「前條所稱受託契約，其主要內容應包括下列事項
      ：：：十、期貨商『得』代為沖銷交易之條件及相關事項之約定。」及台灣期
      貨交易所股份有限公司業務規則第四十五條第二項：「期貨商應：：由登記合
      格之業務員向委託人詳盡說明（含保證金追繳方式及『得』代為沖銷之約定）
      ：：。」等規定中之「得」字，依財政部所編教科書期貨管理概論第一百八十
      一頁之說明，係指期貨商為免客戶違約而遭受財物上損害，於約定條件下可不
      經客戶同意直接代客戶反向沖銷原有交易，以免因客戶違約而損失繼續擴大，
      此即指已達損單價位時，可代審戶強制性反向沖銷。由財政部證券暨期貨管理
      委員會給上訴人解釋函中亦明顯看出，期貨交易為保證金交易制度，意即必須
      有足夠保證金才能交易，否則必須反向沖銷，亦即期貨商必須將保證金不足之
      期貨部分加以了結或斷頭，故期貨商應就客戶保證金水準進行嚴密控管，低於
      維持保證金時，應立即通知追繳，另當行情變動劇烈使客戶保證金水準低於一
      定程度時，即指已達停損單價位時，期貨商可代客戶強制性反向沖銷，維持該
      公司經營風險，此即「得」字之含意。再論本契約，被上訴人之所以會加入是
      其「權利而非義務」之規定，乃是規避其作業疏忽時，或其他「有機可乘」時
      之用。例如此次三月份金融期指應於三月十五日到期，屆時期貨價與現貨價一
      致，由於三月十三日大跌，只有期貨商能夠清楚知道明日將有多少單量，必需
      以開盤價用市價賣出，如能使砍單量增加愈多愈好，因明日為最後一天交易，
      已經沒人願意以新單買進，故可利用人頭掛跌停板價926.0元買進，而本日現
      貨開盤價為992.59與昨日收盤價992.89相差無幾。期貨以跌停板價開出成交後
      ，立即回升至990.0元價位，接近現貨價，此短短幾分鐘一口合約單即可賺六
      、七萬元，使上訴人瞬間虧損近三十萬元，一方之損失即為他方之獲利，有漏
      洞可鑽，那有不賺呢? 只有被上訴人最清楚上訴人保證金專戶存款是否已經低
      於原始保證金百分之二十五，此時已快無法履行期貨契約，若被上訴人再以其
      是「權利而非義務」而不立即沖銷，又不通知上訴人沖銷，虧損竟要上訴人負
      責，有欠公平，設若行情連續大跌，被上訴人連續以「得如何」來處理，則投
      資者豈不一次就傾家蕩產，何況投資者每次交易均付佣金「善良管理」盪然無
      存，此種「玩法」技倆實在不該，故依消費者保護法第十二條定型化契約違反
      平等互惠原則者，堆定其顯失公平。又本條契約又與契約書增補附件第三條強
      制性反向沖銷（指低於原始保證金百分之二十五時）相違背，依消費者保護法
      第十一條定型化契約如有疑義時，應為有利消費者之解釋，綜合上述，被上訴
      人有必需低於原始保證金百分之二十五時，立即賣出之責任。
    (五)八十九年三月十三日當天上午上訴人在被上訴人貴賓室進行交易，上訴人與營
      業員交易交談，全部用內線電話為之，依期貨商管理規則第三十六條明訂「期
      貨受理及執行期貨交易委託時，以電話進行者，必須同步錄音：：：前二項錄
      音及傳輸內容至少應保存二個月，但期貨交易委託有爭議時應保存至該爭議消
      除為止」，故此均有電話錄音（此是被上訴人I.B.北屯日盛證券公司自己錄音
      ，釐清交易責任用，上訴人有一次發生糾紛時亦聽錄音解決），當盤中低於維
      持保證金時，被上訴人I.B.營業員沒通知上訴人，此事在當日收盤後及隔日上
      午上訴人均提出抗議（爭議），表示不滿，形成糾紛，被上訴人I.B.有保存錄
      音之責任，故可查當天電話錄音即知，何況由八十九年十月十六日上訴人質問
      被上訴人I.B.營業員電話錄音中，可明顯聽出根本就沒通知上訴人。
    (六)受託契約第八條規定「甲方（上訴人）自行計算維持保證金之額度與比例，並
      負有隨時維持乙方（被上訴人）所訂足額保證金之義務，無待乙方之通知」，
      此與期貨商管理規則第二十九條第九項僅列「委託人維持保證金之義務」原意
      不盡相同。此也可由「期貨管理概論」教科書，委託人維持保證金之義務說明
      中看出，此條僅單純指「日結盈虧」之計算結果負維持保證金額度之義務，而
      「甲方自行計算維持保證金之額度與比例」及「無待乙方通知」係被上訴人為
      規避責任而加入，此與期貨商管理規則第四十八條第三項「：：應即通知其繳
      交追加保證」及第四十九條「：：應即辦理催繳」相違背，故無效，也與契約
      第九條通知繳交追加保證金互相矛盾。故依消費者保護法第十一條定型化契約
      如有疑義，應為有利消費者之解釋，故「甲方自行計算維持保證金之額度與比
      例」及「無待乙方通知」為無效。
    (七)被上訴人聲稱上訴人開戶時已詳讀並瞭解所有開戶文件，乃違反常情。目前幾
      乎所有開戶者均聽業務員解說後，被告知在何處簽章，其餘均由業務員自己填
      寫。當時業務員僅告知低於維持保證金時立即通知補足，低於原始保證金之百
      分之二十五時即達「停損單」價位時立即強制性反向沖銷，何況所簽二份合約
      均存於被上訴人，上訴人何來詳讀瞭解所有開戶文件？
  三、證據：除援用原審之立證方法外，另提出見期貨管理概論第四十六頁第十三行
      、期貨風險預告書、期貨商管理規則第四十八、第四十九條、期貨交易受託契
      約增補附件、受託契約第九條、受託契約第十條、八十九年三月十三日三月份
      金融期指分時價量表、八十九年三月十三日被上訴人催繳保證金通知書、受託
      契約第十六條、第十七條、八十九年三月十三日及三月十四日台指期貨行情表
      、期貨商管理規則第三十六條、電話錄音對談內容及錄音帶、期貨商管理規則
      第二十九條、期貨管理概論第一百八十一頁、精業電腦風險警示明細表、財政
      部證券暨期貨管理委員會解釋函等影本為證。
乙、被上訴人方面：
  一、聲明：上訴聲明駁回。
  二、陳述：除與原審判決書所載者相同茲予引用外，補稱：
    (一)被上訴人之法定代理人業於九十年六月廿八日改由「林亮光」先生擔任，先予
      敘明。
    (二)所謂「強制性反向沖銷」係期貨商之權利而非義務，為期貨商管理規則第二十
      九條、台灣期貨交易所股份有限公司業務規則第四十五條明文規定：
      1.按期貨商管理規則第二十九條規定：「前條所稱受託契約，其主要內容應包
        括下列事項：：：十、期貨商『得』代為沖銷交易之條件及相關事項之約定。
        」
      2.另外台灣期貨交易所股份有限公司業務規則第四十五條第二項亦規定：「期
        貨商應：：由登記合格之業務員向委託人詳盡說明（含保證金追繳方式及『
        得』代為沖銷之約定）：：。」
    (三)上訴人於開戶時已詳讀並瞭解所有開戶文件
      1.因期貨交易具低保證金之財務槓桿特性，在可能產生極大利潤的同時也可能
        產生極大的損失，故期貨交易設計有所謂「強制性反向沖銷」的規定，在受
        託契約所約定期貨商得代為沖銷交易之條件成就時，期貨商有權自由選擇是
        否代期貨交易人沖銷交易之部份或全部部位，沖銷結果概由期貨交易人承受
        。此一規定在被上訴人所備之開戶文件中之受託契約第十條、風險預告書第
        一點、期貨交易受託契約書增補附件第三點均一再知會說明。
      2.被上訴人於接受上訴人辦理開戶時，均依規定備齊上述受託契約、風險預告
        書、期貨交易受託契約書增補附件等，指派專人向上訴人詳盡說明，此有上
        訴人所出具之聲明書為證。
    (四)上訴人一再強調八十九年三月十三日當天其在被上訴人貴賓室看盤，並於九十
      年四月十七日庭訊時亦自認，當天九點十七分四十三秒至九點四十四分五十三
      秒其間曾問營業員是否會被砍倉，九點五十分附近才自動掛單平倉，由此可知
      其當時在現場即掌握行情變化卻未於當日九點十七分四十三秒至當日九點四十
      四分五十三秒之間自動掛單平倉，待其於當日九點五十分附近自動掛單時被上
      訴人已先一步於九點四十九分二十六秒依受託契約第十條約定代其沖銷部位，
      此有本院八十九年度北簡字第一二一０五號言詞辯論筆錄在卷可稽。
    (五)承上，被上訴人採取強制反向沖銷之時機與上訴人自動掛單平倉之真意不謀而
      合，今上訴人蓄意忽視其在現場「得」自動掛單平倉之事實，一味主張被上訴
      人「應」於八十九年三月十三日當天九點十七分四十三秒至九點四十四分五十
      三秒間上訴人未自動掛單時立即代其沖銷部位，進而拒絕自負盈虧，殊無理由
      。
    (六)期貨商追加保證金之通知與期貨交易委託人應自負維持保證金之義務並無關聯
      1.按台灣期貨交易所股份有限公司業務規則第五十七條規定：「期貨商受託從
        事期貨交易應逐日計算每一委託人之保證金專戶存款餘額，其低於受託契約
        約定時，應即通知委託人於限期內補繳其保證金專戶存款餘額與其未了結部
        位原始保證金總額間之差額。」，兩造所簽訂之受託契約第九條第三款亦約
        定：「依受託契約第二條之各款規定，乙方即被上訴人得依據甲方即上訴人
        所留通訊地址及方式透過面告、電話、電報、傳真、電傳視訊等方式對甲方
        即上訴人提出追加保證金之要求。若乙方即被上訴人依上述方式發出通知時
        ，甲方即上訴人因故未能及時接獲通知，乙方即被上訴人不負任何責任。」
        。上訴人之保證金專戶餘額於八十九年三月十三日、十四日均低於受託契約
        之約定，被上訴人均以書面即時以限時掛號寄出，上訴人於原審亦不否認收
        受通知，足證被上訴人業已善盡通知之義務。
      2.依雙方所簽訂之受託契約第八條約定：「甲方即上訴人應自行計算維持保證
        金之額度與比例，並負有隨時維持乙方即被上訴人所訂足額保證金之義務，
        無待乙方即被上訴人之通知。」足證上訴人應自負維持保證金之義務，與被
        上訴人追加保證金之通知並無並無關聯。
    (七)期貨交易委託人保證金專戶存款餘額之計算
      1.保證金收取標準
        查台灣期貨交易所股份有限公司業務規則第五十三條規定：「期貨商非先向
        委託人收足期貨交易保證金，不得接受期貨交易之委託。期貨商向其委託人
        收取之保證金金額，不得低於本公司所訂定之標準。前項標準之訂定與調整
        ，由本公司按期貨交易契約分別訂定」。上訴人於八十九年二月二十二日、
        二月十三日、二月二十四日、三月四日分別以1165.4、1154.、1136.6、
        1113.8元價位買進「三月份金融指數期貨」共計四口，依台灣期貨交易所股
        份有限公司八十九年二月十一日（八九）台期（結）字第００四六０號公告
        ，一口金融指數期貨原始保證金為十萬元，維持保證金為八萬元，本案上訴
        人持有四口三月份金融指數期貨，其客戶保證金專戶餘額標準為原始保證金
        四十萬元，維持保證金三十二萬元，此點上訴人於九十年十一月二十八日庭
        訊時自承知之其詳。
      2.保證金專戶存款餘額維持之標準
        (1)保證金專戶存款餘額不足維持保證金之標準
          期貨商受託從事期貨交易和期貨交易委託人均應逐日計算每一委託人之保
          證金專戶存款餘額，其低於受託契約約定（即低於期交所公告之維持保證
          金標準：本案為三十二萬元）時，應即（通知委託人）於限期內補繳其保
          證金專戶存款餘額與其未了結部位原始保證金總額間之差額（即須追加保
          證金至原始保證金之標準：本案為四十萬元）。若委託人未於期限內繳交
          追加保證金至原始保證金之標準，期貨商即不通知委託人逕行代委託人沖
          銷其所持有未結清之部份或全部期貨交易契約（參照受託契約第十條第一
          項第二款）。
        (2)保證金專戶存款餘額不足原始保證金之百分之二十五之標準
          若委託人之保證金專戶存款餘額，低至原始保證金之百分之二十五（本案
          為四十萬元之百分之二十五，即為十萬元）時，期貨商得不通知委託人即
          時以市價逕行代委託人沖銷其所持有未結清之全部期貨交易契約（參照受
          託契約第十條第一項第五款）。
      3.保證金專戶存款餘額計算公式
        （當時價位－買進價位）＊1000元／點＊口數＝損益
        前日保證金專戶存款餘額＋（－）損益＝當時保證金專戶存款餘額
      4.以本案為例說明之
        (1)八十九年三月十二日上訴人之客戶保證金專戶存款餘額為六十六萬七千三
          百零八元。
        (2)八十九年三月十三日「三月份金融指數期貨」以1065價位開出，上訴人之
          客戶保證金專戶存款餘額仍達維持保證金及原始保證金之百分之二十五之
          標準。計算方式如下：
          （0000-0000.4）*1000*1/口=-100,400元
          （0000-0000）*1000*1/口=-89,000元
          （0000-0000.6）*1000*1/口=-71,600元
          （0000-0000.8）*1000*1/口=-48,800元
          合計-309,800元
          667,308-309,800=357,508元（上訴人八十九年三月十三日開盤時保證金
          專戶存款餘額）
        (3)八十九年三月十三日上午九點零一分，「三月份金融指數期貨」價位跌至
          1055.6，上訴人之客戶保證金專戶存款餘額，低於維持保證金之標準（發
          生盤中追繳），但仍高於原始保證金之百分之二十五之標準。
          計算方式如下：
　　　　　（1055.6-1165.4）*1000*1/口=-109,800元
          （1055.6-1154）*1000*1/口=-98,400元
          （1055.6-1136.6）*1000*1/口=-81,000元
          （1055.6-1113.8）*1000*1/口=-58,200元
          合計-347,400元
          667,308-347,400=319,908元（上訴人八十九年三月十三日上午九點零一
          分保證金專戶存款餘額）
        (4)八十九年三月十三日上午九點十七分，「三月份金融指數期貨」價位跌至
          995.6，上訴人之客戶保證金專戶存款餘額，低於維持保證金及原始保證
          金之百分之二十五之標準（被上訴人有權砍倉）
          計算方式如下：
          （995.6-1165.4）*1000*1/口=-169,800元
          （995.6-1154）*1000*1/口=-158,400元
          （995.6-1136.6）*1000*1/口=-141,000元
          （995.6-1113.8）*1000*1/口=-118,200元
          合計-587,400元
          667,308-587,400=79,908元（上訴人八十九年三月十三日上午九點十七分
          保證金專戶存款餘額）
    (八)上訴人於八十八年三月二十三日至被上訴人公司開立期貨交易帳戶，其後一年
      間並持續不斷從事期貨交易，顯見其非市場新手，且衡諸一般投資人於從事投
      資時因事關其本身權益，勢必對其交易、帳戶款項詳細掌握，絕無置之不理完
      全仰賴期貨商代其計算損益之理；甚且被上訴人於上訴人開戶時業已備齊受託
      契約、風險預告書、期貨受託契約書增補附件等相關文件替派專人向上訴人詳
      盡說明，上訴人並出具聲明書確認其對於開戶文件均已詳讀且完全明瞭，今上
      訴人辯稱其因看盤無暇顧及保證金專戶餘額為何，並空口否認其不知保證金專
      戶存款餘額如何計算，顯不合常理，且不足採。
  三、證據：除援用原審之立證方法外，另提出台灣期貨交易所股份有限公司業務規
      則第五十三條至第五十七條、八十九年三月十三日及十四日催繳保證金通知書
      影本、台灣期貨交易所股份有限公司八十九年二月十一日（八九）台期（結）
      字第００四六０號公告影本為證。
        理      由
一、被上訴人起訴主張：上訴人於八十八年三月二十三日至被上訴人公司開立期貨交
    易帳戶，帳號0000000，並簽立受託契約，以辦理期貨交易事宜。嗣上訴
    人分別於八十九年二月二十二日、二月二十三日、二月二十四日、三月四日各買
    進一口三月金融指數期貨，買進價位分別為1165.4元、1154元、1136.6元及
    1113.8元，依台灣期貨交易所股份有限公司八十九年二月十一日（八九）台期（
    結）字第００四六０號文公告，一口金融期貨原始保證金為十萬元，維持保證金
    為八萬元，四口金融期貨原始保證金共計四十萬元，維持保證金四口共計三十二
    萬元。八十九年三月十三日上訴人保證金及權利金專戶權益餘額為六十六萬七千
    三百零八元，當日開盤金融指數以1065價位開出，上訴人保證金及權利金專戶權
    益餘額仍達維持保證金之標準，同日早上九點零一分金融指數旋即以1055.6揭示
    ，上訴人保證金及權利金專戶權益餘額低於維持保證金之標準（但仍高於原始保
    證金之百分之二十五）；同日早上九點十七分之後金融指數跌至995.6價位，上
    訴人保證金及權利金專戶權益餘額低於原始保證金之百分之二十五；同日早上九
    點四十九分二十六秒，被上訴人確認銀行連線作業系統仍未接獲上訴人繳存保證
    金之銀行資料，且評估上訴人存入保證金或沖銷上訴人持有未結清全部期貨交易
    契約可能影響後，依受託契約第十條第一項第五款規定，逕行以市價代上訴人沖
    銷其持有未結清之全部期貨交易契約（即該四口三月金融指數期貨），惟因市場
    因素無法成交；至八十九年三月十四日上午，上訴人仍未依規定繳交追加款項，
    被上訴人乃依受託契約第十第一項第五款之規定，逕行以當日金融指數開盤價位
    926代上訴人沖銷其持有未結清之全部期貨，沖銷結果上訴人帳戶權益總值為負
    二十萬四千三百四十四元，嗣經被上訴人發出催繳保證金通知書，上訴人未於三
    個銀行營業日內為適當處理等事實，業據被上訴人提出與所述相符之受託契約、
    台灣期貨交易所股份有限公司公告、買賣報告書、委託人違約案件申報書影本各
    一件催繳保證金通知書影本二件為證，上訴人亦不爭執，自堪信為真實。
二、惟被上訴人主張：依八十八年三月十三日收盤995.6價位結算，上訴人之交易帳
    戶須追加保證金三十二萬零九十二元，被上訴人旋即通知當時在日盛北屯現場看
    盤之上訴人，並發出催繳保證金通知書，依受託契約第十條一項第六款及第十九
    條第三項規定，上訴人應負擔沖銷後產生之損失二十萬四千三百四十四元及自起
    訴狀繕本送達翌日即八十九年十月四日起之法定遲延利息等語，為上訴人所否認
    ，並辯稱：上訴人未詳讀並瞭解有開戶文件，被上訴人營業員解說與契約內容不
    一致，未詳告契約內容，且未給上訴人契約；且行情下跌時，被上訴人未依期貨
    商管理規則第四十八條之規定，於低於維持保證金之數額時，立即通知上訴人繳
    交保證金至原始保證金額度，又未依期貨商管理規則第四十九條之規定，於低於
    原始保證金之百分之二十五時立即以市價賣出（即砍倉），違反善良管理人之注
    意義務，所生之期貨交易損失，應由被上訴人負責，被上訴人應賠償上訴人二十
    八萬四千二百五十二元，而抵扣被上訴人所主張債務等語。
三、原審判決以：
    (一)依期貨商管理規則第二十八條第一項：「期貨商接受客戶辦理開戶時，應提供
      受託契約及風險預告書，於指派專人作契約內容、期貨交易程序之解說後，交
      由客戶簽章並加註日期存執。」、台灣期貨交易所股份有限公司業務規則第四
      十五條：「期貨商接受客戶辦理開戶時，應提供受託契約及風險預告書，於指
      派專人作契約內容、期貨交易程序之解說後，交由委託人簽章並加註日期存執
      。期貨商應提供受託契約、風險預告書及載明其與委託人間權利義務關係之說
      明文件，並由登記合格之業務員向委託人詳盡說明（含保證金追繳方式及得代
      為沖銷之約定），並經委託人出具聲明書確認已受充分告知、閱讀並瞭解後，
      始得簽訂受託契約。」、台灣期貨交易所股份有限公司期貨經紀商受託契約準
      則第六條第一項第二款：「期貨經紀商應提供受託契約、風險預告書及載明其
      與期貨交易人間權利義務關係之說明文件，由登記合格之業務員向期貨交易人
      詳盡說明相關權利、義務及風險，並經期貨交易人出具聲明書確認已獲充分告
      知、閱讀並瞭解後，始得簽訂受託契約。」等規定，被上訴人主張於接受上訴
      人辦理開戶時已依上開規定備齊受託契約、風險預告書等，指派專人向上訴人
      詳盡說明，並經上訴人出具聲明書確認已受充分告知、閱讀並瞭解所有開戶文
      件等情，已據提出上訴人與被上訴人指派之專人共同簽名之開戶聲明書影本一
      紙為證，上訴人對於該開戶聲明書之真正亦不爭執，其辯稱被上訴人營業員解
      說與契約內容不一致，未詳告契約內容云云，應非可採；又上訴人辯稱被上訴
      人不給契約云云，按當事人間契約之成立，並不以持有契約文書為必要，姑不
      論締約時上訴人是否持有受託契約，惟上訴人已自承伊於本件開庭前幾天，至
      北屯被上訴人公司，要求影印一份契約等語，被上訴人於訴訟期間仍願提供上
      訴人契約書面，自難以推論被上訴人於平日有拒絕提供契約文書與上訴人之情
      事，上訴人稱被上訴人不給契約云云，尚非可信；是以上訴人指稱兩造締約時
      ，被上訴人於提供交易資訊及執行交易有違誠信原則云云，並非可採。
    (二)次依兩造所訂之受託契約第八條「甲方（即上訴人）維持保證金之義務」中約
      定：「甲方應自行計算維持保證金之額度與比例，並負有隨時維持乙方（即被
      上訴人）所訂足額保證金之義務，無待乙方之通知」，此乃因期貨交易市場價
      位瞬息萬變，故課予委託人自己計算、維持保證金之義務，並免除受託人之通
      知義務，此觀之同受託契約第十條第五項約定：「乙方於甲方有效保證金餘額
      低至原始保證金之百分之二十五時，得即時以市價逕行代甲方沖銷其所持有未
      結清之全部期貨交易契約，此一權利不因乙方有無向甲方發出追加保證金通知
      而受影響，：：」，並不以受託人履行通知義務而委託人未維持保證金為條件
      ，始可代為沖銷委託人之期貨自明。被上訴人主張：因上訴人未履行維持保證
      金之義務，被上訴人才依受託契約第十條第五項之約定代為沖銷上訴人之期貨
      等情，為上訴人所不爭執，則被上訴人既係依約履行交易，上訴人主張：被上
      訴人逕為沖銷其未結清之全部期貨所生交易損失，應由被上訴人負責云云，即
      非有據。
    (三)又受託契約第十條第一項第五款：「乙方（即被上訴人）於甲方（即上訴人）
      有效保證金餘額低至原始保證金之百分之二十五時，得即時以市價逕行代甲方
      沖銷其所持有未結清之全部期貨交易契約，此一權利不因乙方有無向甲方發出
      追加保證金通知而受影響，亦不因任何乙方之作為或不作為而視為拋棄此項權
      利。」及同條項第六款：「上述代沖銷規定係屬乙方之權利而非義務，對於乙
      方未代甲方進行沖銷之結果，甲方皆同意對乙方負責。」等約定，一方面係在
      避免委託人交易損失之擴大，一方面亦防止因委託人交易違約而造成受託人自
      身之損失，但是在有效保證金餘額低至原始保證金之百分之二十五時，委託人
      仍可自行委託受託人出售期貨（即掛單平倉），以減低可能的風險。由此觀之
      ，此項機制使委託人與受託人均可自發地減少雙方可能的損失與風險，並非單
      獨對於委託人不利，上訴人指其有違公平及保護消費者之原則云云，尚非可採
      ，先予敘明。而被上訴人主張上訴人原有四口之三月金融指數期貨，一口金融
      期貨原始保證金為十萬元，維持保證金為八萬元，四口金融期貨原始保證金共
      計四十萬元，維持保證金四口共計三十二萬元，八十九年三月十三日上訴人保
      證金及權利金專戶權益餘額為六十六萬七千三百零八元，同日早上九點十七分
      之後金融指數跌至995.6價位，上訴人保證金及權利金專戶權益餘額低於原始
      保證金之百分之二十五，同日早上九點四十九分二十六秒被上訴人確認銀行連
      線作業系統仍未接獲上訴人繳存保證金之銀行資料，依受託契約第十條第一項
      第五款規定，逕行以市價代上訴人沖銷其持有未結清之全部期貨交易契約（即
      該四口三月金融指數期貨），惟因市場因素無法成交，至翌（十四）日上午，
      上訴人仍未依規定繳交追加款項，被上訴人乃依受託契約第十條第一項第五款
      之規定，於同日上午九點四十九分二十六秒逕行以當日金融指數開盤價位926
      代上訴人沖銷其持有未結清之全部期貨，沖銷結果上訴人帳戶權益總值為負二
      十萬四千三百四十四元等情，為上訴人所不爭執，則上訴人雖指被上訴人未於
      有效保證金餘額低於原始保證金之百分之二十五時立即以市價賣出（即砍倉）
      ，違反善良管理人之注意義務云云，惟查，決定何時砍倉既為被上訴人之權利
      而非義務，上訴人亦可自行掛單平倉，已如前述，且上訴人也選擇於八十九年
      三月十三日上午九點五十分左右自動掛單平倉，是以被上訴人砍倉之時機與上
      訴人之意向並無不合，難謂被上訴人有違反善良管理人之注意義務。
    (四)再者，依受託契約第十九條第一項：「所稱違約戶，係指期貨交易人不履行與
      本公司之間受託契約所約定之交割事項，或期貨交易人部位經本公司依約沖銷
      後，其帳戶權益總值為負數，經本公司發出通知未於三個銀行營業日內為適當
      處理者。」、同條第三項：「若甲方形成違約，乙方得向主管機關申報甲方違
      約，所產生之責任概由甲方承受。」等約定，被上訴人主張其執行砍倉，沖銷
      結果上訴人帳戶權益總值為負二十萬四千三百四十四元，經其發出催繳保證金
      通知書，上訴人未於三個銀行營業日內為適當處理等情，為上訴人所不否認。
      上訴人既已形成違約，被上訴人乃於八十九年三月十七日向主管機關申報上訴
      人違約，有被上訴人提出之委託人違約案件申報書影本一紙可證，被上訴人依
      同受託契約第十九條第三項規定，請求上訴人負擔沖銷後之損失二十萬四千三
      百四十四元及其法定遲延利息，自屬有據。而上訴人主張因被上訴人未於低於
      原始保證金之百分之二十五時立即砍倉，造成上訴人之損失，應扣還上訴人七
      萬九千九百零八元云云，即非可採。
    因認被上訴人依兩造所訂之受託契約請求上訴人給付二十萬四千三百四十四元之
    違約差額及自八十九年十月四日起至清償日止按年利率百分之五計算之法定遲延
    利息，為有理由，應予准許，並准被上訴人供擔保宣告假執行，均無不合。
四、另參酌上訴人所提財政部證券暨期貨管理委員會九十年十二月二十日解釋函之說
    明二略以：「按期貨交易為保證金交易制度，故期貨商應就其客戶之保證金水準
    進行嚴密控管，當客戶之保證金水準低於維持保證金之額度時，期貨商即應進行
    相關追繳作業，另當期貨市場行情變動劇烈，而使客戶之保證金水準低於一定程
    度時，期貨商亦可將該客戶所持有之期貨部位予以代為強制沖銷，以維持該公司
    經營風險」等語，亦表示「當期貨市場行情變動劇烈，而使客戶之保證金水準低
    於一定程度時，期貨商亦『可』將該客戶所持有之期貨部位予以代為強制沖銷」
    ，並未強制期貨商應於客戶之保證金水準低於一定程度時，立即將該客戶所持有
    之期貨代為強制沖銷。故上訴人所提上開函示尚不足以認定受託契約第十條第一
    項第五款、第六款關於被上訴人代為沖銷權利之約定顯失公平，或被上訴人未於
    八十九年三月十三日九點十七分卅三秒行情跌破1010價位致上訴人保證金低於原
    始保證金百分之二十五時，被上訴人有立即以巿價賣出之義務。又上訴人已自承
    其於八十九年三月十三日上午係在被上訴人北屯貴賓室觀看行情，參酌上訴人自
    八十八年三月二十三日開戶後已有一年之交易經驗，而依被上訴人所提保證金計
    算方式，上訴人應不難計算其保證金是否低於原始保證金之百分之二十五，何況
    上訴人自承當日上午曾電詢被上訴人業務員是否會被砍倉，其後並自行掛單平倉
    等情，可知上訴人原可自行監控其保證金水準，毋待被上訴人通知。故上訴人仍
    執前詞上訴，並無理由。
五、本案事證已臻明確，兩造其餘主張陳述及所提之證據，均毋庸再予審酌，附此敘
    明。
六、據上論結，本件上訴為無理由，依民事訴訟法第四百三十六條之一第三項、第四
    百四十九條第一項、第七十八條，判決如主文。
中　　　華　　　民　　　國　　九十一　　年　　一　　月　　　十一　　　日
　　　　　　　　　　　　　　　　民事第二庭　審判長法官　林玲玉
　　　　　　　　　　　　　　　　　　　　　　　　　法官　曾部倫
　　　　　　　　　　　　　　　　　　　　　　　　　法官  林庚棟
右為正本係照原本作成
本判決不得上訴。
中　　　華　　　民　　　國　　九十一　　年　　一　　月　　　十一　　　日
　　　　　　　　　　　　　　　　　　　　　　法院書記官　黃慧怡
